最高法院民事判決　　　　　　　　　　　　　　　　　八十六年度台再字第八五號
　　再審原告　甲○○
　　再審被告　乙○○
　　　　　　　丙○○
　　　　　　　黃安炫
　　　　　　　黃安添
　　　　　　　黃安祥
　　　　　　　黃震烈即祭祀公業義際季管理人
右當事人間請求確認派下權存在等事件，再審原告對於中華民國八十六年三月二十八
日本院判決（八十六年度台上字第九六九號），提起再審之訴，本院判決如左：
    主  文
再審之訴駁回。
再審訴訟費用由再審原告負擔。
    理  由
本件再審原告對於本院八十六年度台上字第九六九號確定判決（下稱原確定判決），
以有民事訴訟法第四百九十六條第一項第一款情形，提起再審之訴，無非以：原確定
判決違背司法院三十年院字第二一二○號解釋及最高法院二十九年十二月十七日決議
及持相同見解之行政解釋而為判決，適用法規顯有錯誤云云，為其論據。
按民事訴訟法第四百九十六條第一項第一款所謂適用法規顯有錯誤，應以確定判決違
背法規或現存判例解釋者為限。又第三審為法律審，其所為判決，以第二審判決所確
定之事實為基礎，故民事訴訟法第四百九十六條第一項第一款所謂適用法規顯有錯誤
，對第三審判決言，應以該判決依據第二審判決所確定之事實而為之法律上判斷，有
適用法規顯有錯誤之情形為限（本院七十一年台再字第三○號判例參照）。查本院原
確定判決依據前訴訟程序第二審判決所確定之事實，係以：再審被告乙○○、丙○○
、黃安炫、黃安添、黃安祥五人（以下稱乙○○等五人）之被繼承人黃泉源與再審原
告係屬叔侄，再審原告之祖父黃泉與黃泉源之先父黃楓為兄弟，其先祖父均係黃振義
。黃楓之繼母為林，林先為黃阿番之原配，黃阿番死後改嫁黃振義為繼室。黃阿
番無子嗣，林改嫁後，黃阿番之祭祀及財產由黃楓繼承。而黃振義係系爭祭祀公業
義際季之派下員，再審被告黃震烈為祭祀公業義際季之管理人。按日據時期，依台灣
習慣，男性死亡後，如無男性繼承人時，通常為其追立繼承人（如為同姓或同宗則為
過房子，如為異姓則為螟蛉子），以祭祀故人並繼承其遺產，此即死後立嗣或稱死後
養子，俗稱「接倒房」，習慣上螟蛉子雖與本生家脫離關係，喪失對本生家遺產繼承
權，然上開過房子，目的在於祭祀，而不在於出嗣，即令過房於他家，仍不與本生家
脫離關係，即不喪失對本生房遺產繼承權。本件黃泉源先父黃楓，於黃阿番原配林
改嫁黃振義後，被追立為黃阿番死後養子，承繼黃阿番之宗祧祭祀及財產。又黃阿番
乃黃鵬爵公後裔派下，再審原告乃黃鵬爵公派下二十世振義之曾孫二十三世子孫，顯
見黃阿番與黃楓係同姓同宗。依前所述，黃楓係黃阿番之死後過房子，目的在祭祀，
承繼其宗祧及財產，非出嗣，並不當然與本生家斷絕關係。況黃楓為黃阿番接倒房後
，並無脫離本生家，其戶籍均仍與其父黃振義同戶，即至其父於大正六年（民國六年
）十月十二日死亡，其戶主由長孫黃明通為戶主後，仍然同戶，戶內更有叔父黃楓為
後見人（監護人）之記載，延至昭和四年（民國十八年），黃楓始分戶各自獨立為兩
家。黃楓於其父黃振義死亡後，亦與黃明通共同繼承黃振義當時所遺之棟東下堡
埔庄二九二番地土地持分（應有部分），足證黃楓當時並無脫離本生家，並非賣斷出
嗣，再審原告主張其為賣斷出嗣，已脫離本生家關係，要非可採。而黃泉源係黃楓於
大正十三年五月二十日所收養，自有權繼承其養父黃楓就系爭祭祀公業之派下權。黃
泉源既屬系爭祭祀公業義際季派下黃振義一房之派下員，是再審原告請求確認再審被
告乙○○等五人之被繼承人黃泉源就系爭祭祀公業其中黃六秀、黃仕、黃振義一系之
派下權不存在，並請求再審被告乙○○等五人、黃震烈塗銷系爭祭祀公業派下員系統
表關於黃泉源及黃楓為黃六秀、黃仕、黃振義一系之派下員之記載，非有理由。因而
判予維持前訴訟程序第二審所為再審原告敗訴之判決，駁回其第三審上訴。依前開說
明，即無再審原告所指適用法規顯有錯誤之情形。再審原告以：黃楓係出嗣於黃阿番
為死後養子，承繼黃阿番之宗祧及其財產，並未承繼其本生父母黃振義之宗祧及其派
下權，原確定判決違背前開解釋及決議意旨，適用法律顯有錯誤云云，查原確定判決
依據前訴訟程序第二審判決所認定本件黃楓當時並無脫離本生家，而非出嗣，既非出
嗣，自有權繼承其養父黃源泉就系爭祭祀公業之派下權，其情形尚與前開解釋及決議
所載意旨不同，自無所稱適用法規顯有錯誤之情形，再審原告猶執以求予廢棄原確定
判決，不能認為有理由。
據上論結，本件再審之訴為無理由。並依民事訴訟法第七十八條，判決如主文。
中      華      民      國    八十六    年      九      月    二十五    日
                              最高法院民事第七庭
                                  審判長法官  朱  錦  娟
                                        法官  蘇  茂  秋
                                        法官  蘇  達  志
                                        法官  顏  南  全
                                        法官  葉  賽  鶯
      右正本證明與原本無異
                                              書  記  官
中      華      民      國    八十六    年      十      月      九      日
